【裁判字號】    97,消債更,618
【裁判日期】    980205
【裁判案由】    更生事件
【裁判全文】
臺灣板橋地方法院民事裁定           97年度消債更字第618號
聲  請  人  甲○○
                        號4樓.
代  理  人  陳志勇律師
上列當事人因消費者債務清理事件聲請更生，本院裁定如下：
    主  文
聲請駁回。
聲請費用由聲請人負擔。
    理  由
一、按聲請更生或清算，須符合債務人有不能清償債務或有不能
    清償之虞者，始得為之，此觀之消費者債務清理條例第3 條
    規定自明。次按債務人與金融機構協商成立者，不得聲請更
    生或清算，但因不可歸責於己之事由，致履行顯有重大困難
    者，不在此限；本條例施行前，債務人依金融主管機關協調
    成立之中華民國銀行公會會員辦理消費金融案件無擔保債務
    協商機制與金融機構成立之協商，準用前項之規定，消費者
    債務清理條例第151 條第5 項、第6 項分別定有明文。是債
    務清償方案成立後，固由債務人按其條件履行，惟須於其後
    發生情事變更，在清償期間收入或收益不如預期，致該方案
    履行困難甚或履行不能，因不可歸責於己，始能聲請更生或
    清算。此項規定旨在避免債務人任意毀諾已成立之協商，濫
    用更生或清算之裁判上債務清理程序，蓋以債務清償方案係
    經當事人行使程序選擇權所為之債務清理契約，債務人應受
    該成立之協議所拘束。債務人既已與金融機構協商成立，如
    認該協商方案履行有其他不適當情形，自仍應再循協商途徑
    謀求解決。再按更生之聲請有下列情形之一者，應駁回之：
    (一)債務人曾依本條例或破產法之規定而受刑之宣告；(二)債務
    人曾經法院認可和解、更生或調協，因可歸責於己之事由，
    致未履行其條件；(三)債務人經法院通知，無正當理由而不到
    場，或到場而不為真實之陳述，或拒絕提出關係文件或為財
    產變動狀況之報告，消費者債務清理條例第46條定有明文。
    又聲請更生或清算不合程式或不備其他要件者，法院應以裁
    定駁回之，但其情形可以補正者，法院應定期間先命補正，
    復為同條例第8 條所明定。蓋更生程序係為保護有更生誠意
    之債務人而設，債務人如不配合法院而為協力行為，即足認
    其欠缺更生之誠意，且無聲請更生之真意，自無加以保護之
    必要。
二、本件聲請意旨略以：聲請人於民國95年5 月21日與最大債權
    銀行中國信託商業銀行（下稱中國信託商銀）成立協商，並
    按月償還新臺幣（下同）23,602元，當時聲請人雖服務於台
    北市私立新金華幼稚園，每月收入3 萬元，然每月收入扣除
    房屋貸款及家庭生活費用，償還已甚為勉強；直至97年4 月
    間，聲請人之母因乙狀結腸腺癌住院，由聲請人負擔醫療費
    用43,587元，致影響聲請人之清償能力，惟聲請人於97年4
    月份繳納18,000元、5 月份繳納14,000元，仍每月儘量清償
    ，迄97年7 月7 日中國信託商銀方判定毀諾等語。
三、查本件聲請人名下有位於台北縣泰山鄉○○路○ 段492 巷6
    弄10號4 樓房屋及所坐落之台北縣泰山鄉○○段第239 地號
    土地各1 筆之財產，此有聲請人所提財政部台北市國稅局財
    產歸屬資料清單、土地登記謄本、建物登記謄本各1 份在卷
    可稽，聲請人雖具狀表示上開土地之公告現值及房屋課稅現
    值合計僅1,382,054 元，而有不能清償之情事等語（見本院
    卷第154 頁），然土地公告現值與房屋課稅現值僅係政府課
    稅依憑之標準，該等標準與實際之市價甚有差距，乃公知之
    事實，而查，依債權人即台灣新光商業銀行股份有限公司、
    國泰世華商業銀行股份有限公司陳報所提出之聲請人所有上
    開房地附近之法院拍賣公告，可知聲請人所有上開房地之市
    價約在624 萬元至800 萬元之間，此有債權人即台灣新光商
    業銀行股份有限公司、國泰世華商業銀行股份有限公司之陳
    報狀暨拍賣公告各1 份在卷可稽（見本院卷第208 至227 頁
    、第232 至249 頁），而聲請人之全部債務，包含有擔保之
    抵押貸款債務及無擔保債務總額合計為4,170,160 元，有聲
    請人所提債權人清冊足憑（見本院卷8 至10頁），故以聲請
    人所有上開不動產之市價，猶尚未計入聲請人每月收入3 萬
    元之情形，即已足清償全部債務而甚有餘裕，是聲請人主張
    其有不能清償之情事云云，並非可採。
四、次查，聲請人聲請更生，經本院裁定命補正其聲請前2 年財
    產變動狀況、陳報有無雙務契約未履行完畢、財產及收入狀
    況說明書等事項，有本院97年6 月27日裁定1 份可考，聲請
    人雖嗣具狀補正，並陳報其並無雙務契約尚未履行完畢等語
    （見本院卷第154 頁之聲請人民事陳報狀）。惟查，聲請人
    曾自為要保人，並或以自己為被保險人，或以其子乙○○為
    被保險人，向國泰人壽保險股份有限公司投保數個人壽保險
    契約，其中被保險人為聲請人之「國泰創世紀變額萬能壽險
    丙型」（保單號碼0000000000），及被保險人為乙○○之「
    國泰創世紀變額萬能壽險丙型」（保單號碼0000000000）之
    人壽保險契約，迄今仍有效，此有國泰人壽保險股份有限公
    司97年7 月21日國壽字第97070562號函及所檢送相關契約要
    保書影本各1 件足徵（見本院卷第258 至278 頁），聲請人
    陳報其無雙務契約尚未履行完畢，乃有不實。其次，聲請人
    分別於96年1 月23日、96年9 月26日、96年12月21日向國泰
    人壽保險股份有限公司申請數個人壽保險契約之解約，並分
    別領回解約金16,579元、9,773 元、59 ,288 元、61,900元
    、52,352元，亦有國泰人壽保險股份有限公司上開函文可證
    ，然聲請人之聲請狀及補正狀亦未陳報該等2 年內之財產變
    動狀況。是本件債務人聲請更生，顯有消費者債務清理條例
    第46條第1 項第3 款所定拒絕為財產（薪資）變動狀況之報
    告之情形。
五、再查，本件聲請人於95年5 月21日參與銀行公會所辦理之債
    務協商機制，與最大債權金融機構中國信託商銀債務協商成
    立，雙方約定自95年6 月起，分120 期，利率0.00﹪，聲請
    人每月應清償23,602元，有聲請人提出之銀行公會債務協商
    機制協議書影本1 件附卷足憑，是本件聲請人須有不可歸責
    於己致履行顯有重大困難之事由時，向本院聲請更生方為適
    法。聲請人主張毀諾之原因，係其每月收入扣除房屋貸款及
    家庭生活費用，償還協商金額已甚為勉強，惟因有兒子乙○
    ○幫忙清償，故仍得持續繳納協商還款金額，惟因聲請人之
    母於97年4 月間因乙狀結腸腺癌住院，醫療費用達43,587元
    ，聲請人因須負擔醫療費用，致無力償還協商金額，而發生
    毀諾情事等語。然查，聲請人主張負擔醫療費用部分，因其
    母親之法定扶養義務人除聲請人外，尚有張文興、張嘉臻、
    張文聰、張劉淑美、許張淑純、張淑玲、張淑智合計8 人，
    應與聲請人共同分擔上開醫療費用，無由令聲請人單獨支出
    之理；且房屋貸款為95年協商成立前業已存在之事實，聲請
    人當盱衡時其經濟狀況，自有其籌措資金來源之管道，而聲
    請人自承籌措資金來源管道之一係由兒子乙○○幫忙清償，
    惟聲請人始終未敘明乙○○有何事後未能幫忙清償之事由暨
    提出證明文件，自難認有不可歸責於己致履行顯有重大困難
    之事由。
六、綜上，揆諸前開各項說明，本件債務人聲請更生為不合法，
    自應駁回本件更生之聲請。爰裁定如主文。
七、另聲請人如尚認原協商條件超過其負擔能力，自仍尚得依照
    中華民國銀行公會通知各會員銀行之個別協商一致性方案，
    與債權銀行再次協商調整變更協商內容，以解決聲請人對於
    金融機構所負之債務問題。
八、至於聲請人所預納之郵務送達費5,440 元及鑑定費3,000 元
    ，則待全案確定後，如有餘額，再行退還，附此敘明。
中    華    民    國    98    年    2     月    5     日
              民事第一庭    法      官  陳翠琪
上為正本係照原本作成
如不服本裁定，應於裁定送達後10日內，以書狀向本院提出抗告
，並繳納抗告費新臺幣1千元
中    華    民    國    98    年    2     月    6     日
                            書  記  官  簡曉君


司法院資訊處製作；財團法人民間司法改革基金會備份。
